臺灣板橋地方法院民事判決　　　　　　 99年度重訴字第457號
原　　　告　劉宜祥
訴訟代理人　陳清進律師
　　　　　　歐家佑律師
　　　　　　蔣彥威律師
被　　　告　李榮武
　　　　　　李寶珠
　　　　　　周基伙
　　　　　　周振成
上　一　人
訴訟代理人　周修儀
被　　　告　邱秀珍
　　　　　　徐麗姬
　　　　　　陳慶珍
　　　　　　唐妙英
　　　　　　曹秀枝
上　一　人
訴訟代理人　陳駿
被　　　告　劉金龍
　　　　　　許玲珠（即王家信之繼承人）
　　　　　　王雯生（即王家信之繼承人）
　　　　　　王力加（即王家信之繼承人）
　　　　　　王一帆（即王家信之繼承人）
上列當事人間請求分割共有物事件，經本院於民國100年2月16日
言詞辯論終結，判決如下：
    主    文
被告許玲珠、王雯生、王力加、王一帆應就被繼承人王家信所有
坐落新北市○○區○○段第七九一地號（面積一七五點零二平方
公尺，應有部分六九三九分之三三四八）、同段第827地號（面
積六八八點八六平方公尺，應有部分一０二九０分之二六一三）
土地，辦理繼承登記。
兩造共有坐落新北市○○區○○段第七九一、八一五、八一六、
八一七、八一八、八二七、八八一地號土地，應予變價分割，並
按如附表一各筆土地所示應有部分之比例分配價金。
訴訟費用新臺幣陸萬貳仟肆佰柒拾玖元由兩造按如附表二所示之
比例及金額負擔。
    事實及理由
一、被告李寶珠、邱秀珍、徐麗姬、唐妙英、許玲珠、王雯生、
    王力加、王一帆等人經合法通知，無正當理由不到庭，核無
    民事訴訟法第386條各款所列情形，爰依原告之聲請，准其
    一造辯論判決。
二、原告起訴主張：
  (一)系爭坐落新北市○○區○○段第791、815、816、817、818
    、827、881等地號土地為兩造所共有，各共有人間之應有部
    分明細詳如附表一所示，各筆土地坐落位置亦如地籍圖謄本
    所示。本件經各共有人協議分割不成，且系爭7筆土地之面
    積均非廣闊，各系爭土地之共有人數又屬眾多，倘均依各共
    有人之應有部分比例逕以原物分配，恐致土地過度細分而不
    利於經濟上利用，且相鄰通行關係亦趨複雜，與土地重劃之
    目的有違之不利結果，故請求就系爭土地以變價分割方式分
    配各共有人。
  (二)並聲明：1.被告許玲珠、王雯生、王力加、王一帆應就被繼
    承人王家信所有坐落新北市○○區○○段第791地號、第827
    地號土地，辦理繼承登記。2.兩造共有坐落新北市○○區○
    ○段第791、815、816、817、818、827、881地號土地，應
    予變價分割，並按如附表一所示應有部分之比例分配價金。
三、被告方面：
  (一)被告周振成希望能就土地持分公正分割，將該批土地合成一
    塊，始為上策。如無法分割，也同意變價分割，並由公正單
    位鑑價後，能以近於市價成交，再以所得價金依各共有人應
    有部分比例分配。
  (二)被告李榮武、李寶珠、徐麗姬、陳慶珍、曹秀枝、劉金龍主
    張因系爭土地共有人人數眾多，且土地面積不大，如以原物
    分割，每筆土地共有人分得的土地面積會很小，不利於使用
    ，故同意對系爭土地變價分割，其中台北縣林口鄉815、816
    、817、818地號4筆土地因位處相鄰，故請求對該4筆土地合
    併變價分割。
  (三)被告唐妙英同意變價分割。
  (四)被告周基伙主張就其持分部分，採原物分割，其餘共有人持
    分較多者，亦採原物分割，至於持分較少之共有人則仍維持
    共有，此可解決共有人喪失土地權利之問題，而維持共有之
    人，亦可將其持分出售取得價金，如此應較符合共有人之利
    益，亦為較可行之方法。
  (五)被告邱秀珍、許玲珠、王雯生、王力加、王一帆未提出書狀
    以為爭執或答辯。
四、查系爭土地之土地共有人及應有部分比例如附表一所示等事
    實，為兩造到場所不爭執，復有原告所提之系爭土地登記謄
    本在卷可稽（見本院99年度重調字第51號卷第12-53頁），
    自堪信原告前述主張為真實。再按，各共有人得隨時請求分
    割共有物，但因物之使用目的不能分割或契約訂有不分割之
    期限者，不在此限，民法第823條第1項定有明文。又按共有
    物之分割依共有人協議之方法行之，分割之方法不能協議決
    定者，法院得因任何一人之聲請，命以原物分配於各共有人
    ，或變買共有物，以價金分配於各共有人，民法第823條第1
    項前段、第824條第1項、第2項亦分別定有明文。本件系爭
    土地為兩造所共有，應有部分如附表所示，又兩造就系爭共
    有物未訂有不分割之期限，因共有人數眾多及部分共有人意
    見不同，迄今無法就分割方法達成協議，故原告依民法第
    824 條規定，為分割共有物之請求，應屬可採。
五、再查，「共有物之分割，依共有人協議之方法行之。分割之
    方法不能協議決定，或於協議決定後因消滅時效完成經共有
    人拒絕履行者，法院得因任何共有人之請求，命為下列之分
    配：一、以原物分配於各共有人。但各共有人均受原物之分
    配顯有困難者，得將原物分配於部分共有人。二、原物分配
    顯有困難時，得變賣共有物，以價金分配於各共有人；或以
    原物之一部分分配於各共有人，他部分變賣，以價金分配於
    各共有人。以原物為分配時，如共有人中有未受分配，或不
    能按其應有部分受分配者，得以金錢補償之。以原物為分配
    時，因共有人之利益或其他必要情形，得就共有物之一部分
    仍維持共有。共有人相同之數不動產，除法令另有規定外，
    共有人得請求合併分割。共有人部分相同之相鄰數不動產，
    各該不動產均具應有部分之共有人，經各不動產應有部分過
    半數共有人之同意，得適用前項規定，請求合併分割。但法
    院認合併分割為不適當者，仍分別分割之」民法第824條定
    有明文。換言之，請求分割共有物之訴，得由法院依前開規
    定命為適當之分配，而決定為原物分割或價金分配，不受任
    何共有人主張之拘束。即法院經斟酌當事人之聲明，共有物
    之性質、經濟效用及全體共有人之利益等公平決定之，其分
    割方法並無特定。縱使選擇兩者之一或併用兩者，亦屬無妨
    。經查：
  (一)按臺北縣建築畸零地使用規則第3條第1項所示，以最低標準
    正路面寬7公尺以下論之，其最小寬度為3公尺，最小深度為
    12公尺，故建築最小面積至少為36平方公尺（12*3 =36），
    其最小可能獨立利用之建築面積至少為36平方公尺。另依林
    口特定區計畫土地使用分區管制要點規定，建築最小寬度為
    7公尺，最小深度為20公尺，最小建築面積亦需達140平方公
    尺以上（7*20 =140）；如系爭土地之使用類別屬第一種住
    宅用地，復應適用該類別之相關規定，而依據臺灣省住都局
    編印之「林口特定區計劃概要與建築管理」第78頁表三「林
    口特定區土地及建築物密度管制表」所載：第一種住宅每宗
    （戶）基地之最小寬度為10公尺，側院最小寬度為2公尺，
    兩側共4公尺（參見本院99年度訴字第2329號、98年度重訴
    字第131號、94年度重訴更字第1號民事判決）。
  (二)查系爭7筆土地共有人數眾多，其中原告及被告李榮武、李
    寶珠、徐麗姬、陳慶珍、曹秀枝、劉金龍、唐妙英等8人主
    張變價分割，另外被告周基伙、周振成則主張以原物分割為
    優先。本院審酌系爭土地如採原物分割方式，則依持分換算
    面積後，被告周基伙、周振成二人就各筆土地所分得之面積
    最多僅數平方公尺或十餘平方公尺，該二人所分得之面積均
    遠小於可供建築之36或140平方公尺，顯然均無獨立利用之
    可能性，故以原物分配顯有重大困難，應認以變價分割方式
    方可促進系爭土地經濟上最大之利用價值，故就系爭土地之
    分割均以變賣分割為最適宜之分割方法。從而，本院認將系
    爭土地予以變賣，所得價金各按應有部分比例分配予各共有
    人，始能符合公平均衡，並徹底消滅共有關係。
六、又因繼承於登認前已取得不動產物權者，非經登記，不得處
    分其物權，此於民法第759條定有明文。查系爭土地原登記
    共有人王家信已於96年5月28日已死亡，由被告許玲珠、王
    雯生、王力加、王一帆等4人繼承其權利，則原告請求被告
    許玲珠等4人應就原共有人王家信對系爭第791、827土地之
    權利辦理繼承登記，以利分割，即屬正當，亦應准許。
七、綜上所述，本件系爭土地占多數面積之多數共有人均主張變
    價分割，部分共有人雖主張原物分割，惟其等取得之土地之
    面積均過小，無法從事建築使用，審酌土地之利用目的，
    本件應無法以原物分割，而應以變價分割之方式為適當，是
    本件原告依民法相關規定，請求被告許玲珠等4人應就原共
    有人王家信對系爭第791、827土地之權利先辦理繼承登記，
    並裁判變價分割系爭土地，為有理由，均應予准許。
八、末按分割共有物之訴為形式之形成訴訟，法院不受原告聲明
    分割方案之拘束，故如准予裁判分割，原告之訴即有理由，
    並無敗訴之問題。又裁判分割共有物之訴訟為固有必要共同
    訴訟，共有人雖同意分割，只要不同意原告主張之分割方案
    ，即必須被列為被告而應訴，且兩造均因本件裁判分割而同
    霑利益，故本院認於裁判分割共有物訴訟，倘法院准予分割
    ，原告之訴為有理由時，仍應由兩造分別依系爭不動產應有
    部分比例分擔訴訟費用較符公平原則，附此敘明。
九、結論：原告之訴為有理由，依民事訴訟法第385條第1項前段
    、第78條、第85條第1項後段、第80條之1，判決如主文。
中    華    民    國   100    年    3     月    2     日
                  民事第三庭    法  官  劉以全
以上正本係照原本作成
如對本判決上訴，須於判決送達後20日內向本院提出上訴狀。如
委任律師提起上訴者，應一併繳納上訴審裁判費。
中    華    民    國   100    年    3     月    2     日
                                書記官  蔡忠衛